【裁判字號】    97,台上,1127
【裁判日期】    970529
【裁判案由】    損害賠償
【裁判全文】
最高法院民事判決            九十七年度台上字第一一二七號
上   訴   人  甲○○
              乙○○
              丙○○
共        同
訴 訟代理 人  陳中全律師
被  上訴  人  丁○○
              國寶證券股份有限公司
上  列一  人
法 定代理 人  辛○○
被  上訴  人  戊○○
              富山證券股份有限公司
上  列一  人
法 定代理 人  己○○
上列二人共同
訴 訟代理 人  林易佑律師
被  上訴  人  合作金庫商業銀行股份有限公司
法 定代理 人  庚○○
上列當事人間請求損害賠償事件，上訴人對於中華民國九十六年
十一月六日台灣高等法院台中分院第二審更審判決（九十五年度
金上更(三)字第三號），提起上訴，本院判決如下：
    主  文
原判決關於駁回上訴人之上訴及追加之訴，除假執行部分外廢棄
，發回台灣高等法院台中分院。
    理  由
本件上訴人主張：伊等分別於訴外人元統綜合證券股份有限公司
（下稱元統公司）開戶買賣股票，並開設有價證券集中保管帳戶
（下稱集保帳戶），將購入之股票送交台灣證券集中保管股份有
限公司（下稱台證集保公司）集中保管。嗣元統公司因故於民國
八十四年八月七日起停業，乃將伊等買賣股票事務移由被上訴人
國寶證券股份有限公司（下稱國寶公司）代為辦理。詎元統公司
之營業員陳菁蓮，竟於八十四年八月至八十五年一月間，偽刻伊
等之印章及盜用帳戶資料，分別冒用伊等之名義，擅自在被上訴
人富山證券股份有限公司（下稱富山公司）開設證券買賣帳戶（
下稱富山帳戶）。而富山公司營業部之受僱人即被上訴人戊○○
，未遵守非本人親自開戶或未持本人委託書不得准予開戶之相關
規定，遽准陳菁蓮冒用伊等之名義開設該買賣證券之富山帳戶。
陳菁蓮再持上述偽刻之印章及盜用之資料，前往經被上訴人合作
金庫商業銀行股份有限公司（下稱合庫銀行）於九十年九月十四
日概括承受其資產及債權債務之第一審共同被告保證責任台中巿
第一信用合作社（下稱台中一信），冒用伊等名義開設活期存款
帳戶（下稱一信帳戶）。台中一信駐富山公司之受僱人即訴外人
張芳蘭，亦未核對是否本人親自或他人持委託書開戶，遒准其開
設。嗣陳菁蓮又持該偽刻之印章至國寶公司辦理集保股票匯撥，
國寶公司之受僱人即被上訴人丁○○，疏未核對身分證及原留印
鑑是否相符，即准未持有證券存摺之陳菁蓮，將伊等所有各如原
判決附表（下稱附表）三、四、五股份數額欄所示之集保股票（
下稱系爭股票），匯撥至富山帳戶內。陳菁蓮旋將之盜賣，再將
得款匯入一信帳戶後悉數盜領一空，致伊等受有損害。爰依民法
第一百八十四條、第一百八十五條及第一百八十八條規定，並於
原審為訴之追加（擴張），求為命被上訴人連帶給付上訴人甲○
○、乙○○、丙○○各如附表三、四、五股份數額欄所示之股票
，及自八十四年十月十四日（被盜賣）起均至給付日止，各該股
份應受分配之股息及紅利；如不能給付，應賠償伊等各如該附表
起訴時股票價格欄所示之金額，及加付自起訴狀繕本送達翌日起
算之法定遲延利息（未繫屬於本院者，不予贅列）。
被上訴人則以：系爭股票屬種類之債，不生給付不能之問題，被
上訴人為代償之請求，已屬無據。況系爭股票遭訴外人陳菁蓮盜
領，上訴人非不得本於寄託之法律關係，向受寄託之元統公司或
承受該公司業務之國寶公司請求返還，顯未因而受有損失，其請
求損害賠償，亦屬無理。另被上訴人丁○○、國寶公司又以：元
統公司停止營業期間，國寶公司僅代辦其業務，非概括承受人，
伊等將系爭股票劃撥至富山帳戶內，並無弊端，應無損害賠償責
任可言。被上訴人合庫銀行則另以：系爭股票係在國寶公司或富
山公司遭盜賣，與台中一信之過失行為無相當因果關係，伊無須
負損害賠償責任各等語，資為抗辯。
原審維持第一審所為上訴人敗訴之判決，駁回其上訴及在原審追
加之訴，係以：訴外人陳菁蓮於八十四年八月至八十五年一月間
偽刻上訴人之印章及盜用其等之帳戶資料，冒用上訴人之名義，
開設富山帳戶及一信帳戶，將盜賣上訴人所有系爭股票得款盜領
一空等事實，均為被上訴人所不爭執。而上訴人在元統公司開設
集保帳戶，買入系爭股票，由台證集保公司集中保管，核係成立
八十八年民法修正時新增第六百零三條之一所定之混藏寄託法律
關係，上訴人仍保有其所有權。此就我國證券集中保管劃撥制度
，於證券交易法增修第四十三條第四項、民法修正新增第六百零
三條之一規定前，所採之二段式法律架構而言，集保公司與其參
加人（證券商）之客戶間，雖無混藏寄託關係存在，但參加人與
其客戶間則仍有混藏寄託關係存在。準此，元統公司因故停業後
，依其與國寶公司所簽代辦交割事務委託書之約定，僅將其客戶
集保證券之送存、領回、轉撥等事務，委由國寶公司代辦，至於
其與上訴人（客戶）間之混藏寄託契約，則未一併移轉至國寶公
司。是以系爭富山帳戶及一信帳戶既係陳菁蓮偽刻印章、偽造署
押及冒用上訴人身分資料所開設，自非屬上訴人之帳戶。縱國寶
公司承辦人即丁○○因過失未確實核對印章及存摺，任令陳菁蓮
冒領及轉匯系爭股票，惟所轉入之上開帳戶因非屬於上訴人所有
，對上訴人本不生效力，上訴人與元統公司間就系爭股票所存在
之混藏寄託關係，即不因此而消滅，元統公司依約仍負有以同一
種類、數量之股票返還上訴人之義務，上訴人並未因陳菁蓮之盜
賣股票而受有損害。且丁○○之過失所侵害者為元統公司之權利
，而被上訴人之過失行為亦非直接違背對上訴人之委任事務或侵
害其權利。雖上訴人就系爭股票之相關權利（包括配股配息等）
，因陳菁蓮之盜賣股票，暫時形式上無從自台證集保公司之作業
上取得，然究屬元統公司如何另依行紀契約、混藏寄託契約對上
訴人負債務不履行責任之問題，難令被上訴人負共同侵權行為之
損害賠償責任。又依據寄託契約關係，上訴人對於元統公司原即
有請求返還股票之權利，並非因發生盜賣行為才有該權利，本件
與本院五十八年台上字第一二九六號判例所稱權利競合之情形並
不相當，亦即無論盜賣前後，上訴人對於元統公司之請求權並無
變化，上訴人並不具有受有損害之要件。上訴人依共同侵權行為
之法律關係，請求被上訴人連帶賠償損害，即屬無理，不應准許
等詞，為其判斷之基礎。
惟查原審既謂上訴人在元統公司開設集保帳戶，買入系爭股票，
由台證集保公司集中保管，其與元統公司間係成立民法第六百零
三條之一規定之混藏寄託法律關係，上訴人仍保有系爭股票之所
有權（見原判決第八頁）。卻又謂系爭股票遭陳菁蓮以偽刻印章
、偽造署押及冒用上訴人身分資料開設帳戶等方式，予以轉匯後
盜賣一空，上訴人之權利並未因而受有損害云云（見原判決第一
四頁），先後所論，已有矛盾之違誤。又依民法第一百八十四條
第一項規定，不法侵害他人之權利者，雖為過失，仍應負損害賠
償責任。原審亦認定因陳菁蓮之盜賣股票，並將股款提領花用一
空，上訴人就系爭股票之相關權利（包括配股配息等），因上開
證券商及其受僱人之過失使陳菁蓮詐欺得逞，致暫時形式上無從
自台證集保公司之作業上取得等語（見原判決第一五頁）。則上
訴人對系爭股票之權利所受損害與被上訴人之過失行為是否全無
因果關係，即非無再研求之餘地。原審認尚難以被上訴人之過失
行為，令被上訴人負共同侵權行為責任，於法亦有可議。末查上
訴人於原審主張：依據台證集保公司八十六年七月七日（八六）
證保企字第○六四二九號函說明三略謂：投資人均需委託證券商
申報始得辦理股票送存、領回或匯撥等事務。投資人所有股票進
出帳目，均以證券商申報為準。依據富山公司八十五年九月三日
富山字第八五○六六號函附件買賣股票交易紀錄所載，系爭股票
業已全數辦理賣出交割完畢。故上訴人集保帳戶上已無系爭股票
，所有權業已喪失，上訴人已不可能再委託任何證券商向台證集
保公司辦理領回，雖然國寶公司代辦元統公司之集保業務，然該
公司亦自認不能再領回系爭股票，上訴人已生實際損害等語（見
原審金上更(三)卷第四七頁反面、第四八頁正面），原審未說明其
何以不足採取之理由，即謂上訴人並不具有受有損害之要件，而
為上訴人部分敗訴之判決，亦嫌速斷。上訴論旨，指摘原判決不
當，求予廢棄，非無理由。
據上論結，本件上訴為有理由。依民事訴訟法第四百七十七條第
一項、第四百七十條第二項，判決如主文。
中    華    民    國  九十七  年    五    月  二十九  日
                      最高法院民事第四庭
                          審判長法官  許  朝  雄
                                法官  陳  淑  敏
                                法官  鄭  玉  山
                                法官  吳  麗  女
                                法官  黃  義  豐
      本件正本證明與原本無異
                                      書  記  官
中    華    民    國  九十七  年    六    月    十    日
                                                      Ｖ


司法院資訊處製作；財團法人民間司法改革基金會備份。
